【裁判字號】    98,訴,55
【裁判日期】    981231
【裁判案由】    分割共有物
【裁判全文】
臺灣雲林地方法院民事判決                98年度訴字第55號
原      告  陳詩璇
            徐豫新
上列二人共同
訴訟代理人  張心梅
被      告  吳文的
            吳明州
            吳文
            吳振吉
            吳國治
            吳政融
            吳國裕
            吳國賢
                        號
兼上列八
人共同訴
訟代理人    吳國太
被      告  吳科穆
上列當事人間請求分割共有物事件，本院於民國98年12月25日言
詞辯論終結，判決如下：
    主  文
兩造共有坐落雲林縣四湖鄉○○段八八五地號、地目田、面積六
七二平方公尺土地，應分割如附圖丁案（即雲林縣北港地政事務
所九十八年六月二十四日之土地複丈成果圖）所示，即：
(一)編號Ａ部分面積○‧○○七九公頃土地，分歸原告陳詩璇、徐
  豫新共同取得，並按其等原應有部分比例保持共有。
(二)編號Ｂ部分面積○‧○○七○公頃土地，分歸被告吳科穆取得
  。
(三)編號Ｃ部分面積○‧○○七○公頃土地，分歸被告吳國治、吳
  政融、吳國裕、吳國賢共同取得，並按其等原應有部分比例保
  持共有。
(四)編號Ｄ部分面積○‧○○七○公頃土地，分歸被告吳振吉取得
  。
(五)編號Ｅ部分面積○‧○○七○公頃土地，分歸被告吳國太取得
  。
(六)編號Ｆ部分面積○‧○三一三公頃土地，分歸被告吳文的、吳
  明州、吳文共同取得，並按其等原應有部分比例保持共有。
訴訟費用新臺幣貳萬壹仟伍佰捌拾伍元由兩造分別按附表二所示
之金額負擔。
    事實及理由
壹、程序方面：
    本件原告陳詩璇、徐豫新及被告吳科穆經本院合法通知，未
    於最後言詞辯論期日到場，核無民事訴訟法第386 條各款所
    列情形，爰依被告吳國太等人之聲請，由其一造辯論而為判
    決。
貳、實體方面：
一、原告方面：坐落雲林縣四湖鄉○○段885 地號、地目田、面
    積672平方公尺土地（下稱系爭土地），為兩造所共有，兩
    造之應有部分比例，各如附表二所示。兩造就系爭土地並無
    不能分割之約定，且無使用目的不能分割之情形，因難以協
    議分割，為此訴請裁判分割。並聲明：求為判決如主文所示
    。
二、被告方面：
  (一)被告吳國太等人：請裁判分割如附圖丁案（即雲林縣北港地
    政事務所98年6 月24日之土地複丈成果圖）所示，即編號Ａ
    部分面積0.0079公頃土地，分歸原告陳詩璇、徐豫新共同取
    得，並按其等原應有部分比例保持共有；編號Ｂ部分面積0.
    0070 公頃土地，分歸被告吳科穆取得；編號Ｃ部分面積0.0
    070 公頃土地，分歸被告吳國治、吳政融、吳國裕、吳國賢
    共同取得，並按其等原應有部分比例保持共有；編號Ｄ部分
    面積0.00 70 公頃土地，分歸被告吳振吉取得；編號Ｅ部分
    面積0.0070公頃土地，分歸被告吳國太取得；編號Ｆ部分面
    積0.0313公頃土地，分歸被告吳文的、吳明州、吳文共同
    取得，並按其等原應有部分比例保持共有。並聲明：如主文
    所示。
  (二)被告吳科穆未於言詞辯論期日到場，亦未提出準備書狀作何
    聲明或陳述。
三、兩造不爭執事項
  (一)系爭土地為兩造所共有，其應有部分依附表二所示。
  (二)兩造就系爭土地無不分割之協議，亦無因物之使用目的不能
    分割之情形。
  (三)系爭土地北方雲林縣褒忠鄉○○段891地號為既成道路。
四、兩造爭執事項
    本件應依何方案分割最為公平，並有利於土地之利用，並符
    合當事人之意願？
五、得心證之理由：
  (一)按各共有人，得隨時請求分割共有物。但因物之使用目的不
    能分割或契約訂有不分割之期限者，不在此限，民法第823
    條第1 項定有明文。查原告主張系爭土地為兩造所共有之事
    實，業據其提出系爭土地登記簿謄本1 份為證，復為被告等
    人所不爭執，是原告前開主張，自堪信為真實。又系爭土地
    既為兩造所共有，而兩造就系爭土地並無不為分割之約定，
    且依系爭土地之使用目的，亦無不能分割之情形，兩造復無
    法自行協議分割，則原告依據前揭法條規定，訴請判決分割
    系爭土地，於法並無不合，應予准許。
  (二)又共有物之分割，依共有人協議之方法行之。分割之方法，
    不能協議決定者，法院得因任何共有人之聲請，以原物分配
    於各共有人，或變賣共有物，以價金分配於各共有人。以原
    物為分配時，因共有人之利益或其他必要情形，得就共有物
    之一部分仍維持共有，民法第824 條定有明文。另按分割共
    有物，以消滅共有關係為目的。法院裁判分割共有土地時，
    除因該土地內部分土地之使用目的不能分割（如為道路）或
    部分共有人仍願維持其共有關係，應就該部分土地不予分割
    或准該部分共有人成立新共有關係外，應將土地分配於各共
    有人單獨所有（最高法院69年臺上字第1831號判例要旨可資
    參照）。是共有物之分割，應由法院依上開規定，並參酌當
    事人之聲明及意願、共有物之性質、經濟效用及全體共有人
    之利益等因素而為公平、適當之分配。
  (三)查系爭土地上有一鐵皮屋，為被告吳文的所有，其他部分都
    是空地。業經本院會同兩造及雲林縣北港地政事務所人員勘
    驗現場屬實，製有勘驗筆錄1 份（見本院97年度調字第50號
    卷第34頁）及雲林縣北港地政事務所97年10月23日土地複丈
    成果圖1 份等在卷可稽（同上卷第42頁）。而被告兼被告吳
    文的、吳明州、吳文、吳振吉、吳國治、吳政融、吳國裕
    、吳國賢等人之訴訟代理人吳國太於98年3 月25日言詞辯論
    時提出附圖丁案所示之分割方案，並稱系爭土地北方相鄰之
    891 地號土地為既成道路，經原告共同訴訟代理人張心梅表
    示對該分割方案沒有意見，有本院該次言詞辯論筆錄在卷可
    查，則原告陳詩璇、徐豫新及被告吳國太、吳文的、吳明州
    、吳文、吳振吉、吳國治、吳政融、吳國裕、吳國賢等人
    既均同意按該方案分割，而依該方案分割後各共有人所分得
    之土地均方正，且可經由相鄰之891 地號對外通行，又無互
    相找補之問題，堪認為該分割方案妥適。
  (四)綜上所述，本院審酌多數共有人之意願，土地整體之利用價
    值，並兼顧使用現狀及兩造間共有價值平等均衡等原則，認
    為以如附圖所示丁案分割，實屬妥適，爰定其分割方法如主
    文第一項所示。
五、因分割共有物事件本質上並無訟爭性，兩造本可互換地位，
    由任一共有人起訴請求分割，均無不可，且兩造均因本件裁
    判分割而蒙其利，由敗訴當事人負擔訴訟費用顯失公平，故
    本院認為裁判分割共有物訴訟，於法院准予分割，原告之訴
    為有理由時，仍應由兩造分別依系爭土地應有部分比例分擔
    訴訟費用較符合公平原則。本件原告及被告所支出之訴訟費
    用如附表一所示，而系爭土地分割後，雙方均同蒙其利，故
    應依雙方對土地之應有部分比例，計算各當事人應該負擔之
    訴訟費用金額如附表二所示。
六、本件判決基礎俱已臻明確，兩造其餘攻防方法及訴訟資料，
    經本院審酌後，核與判決不生影響，無逐一論駁之必要，併
    此敘明。
七、訴訟費用負擔之依據：民事訴訟法第80條之1。
中    華    民    國    98    年    12    月    31    日
                  民事第二庭    法  官
以上正本係照原本作成
如對本判決上訴，須於判決送達後廿日內向本院提出上訴狀
中    華    民    國    98    年    12    月    31    日
                                書記官  林美鳳
┌───────────────────────┐
│◎附表一                                      │
├──┬────┬─────┬─────────┤
│編號│項  目  │金      額│備          註    │
│    │        │（新臺幣）│                  │
├──┼────┼─────┼─────────┤
│  │裁判費  │7,710元   │由原告陳詩璇支出  │
│    │        │          │                  │
├──┼────┼─────┼─────────┤
│  │測量、製│1,600元   │由原告陳詩璇支出  │
│    │圖費    │          │                  │
├──┼────┼─────┼─────────┤
│  │測量、製│3,450元   │由被告吳政融支出  │
│    │圖費    │          │                  │
├──┼────┼─────┼─────────┤
│  │土地謄本│250元     │由原告陳詩璇支出  │
│    │費      │          │                  │
├──┼────┼─────┼─────────┤
│  │測量、製│4,000元   │由原告陳詩璇支出  │
│    │圖費    │          │                  │
├──┼────┼─────┼─────────┤
│  │測量、製│2,575元   │由被告吳國太支出  │
│    │圖費    │          │                  │
├──┼────┼─────┼─────────┤
│  │公示送達│2,000元   │由原告共同支出    │
│    │登報費  │          │                  │
├──┴────┼─────┼─────────┤
│              │          │                  │
│總計          │21,585 元 │                  │
└───────┴─────┴─────────┘
┌───────────────────────┐
│◎附表二                                      │
├─┬─────┬─────┬─────────┤
│編│共有人姓名│應有部分  │應負擔之訴訟費用  │
│號│          │          │（新臺幣）        │
├─┼─────┼─────┼─────────┤
│01│陳詩璇    │585/10000 │1,263元           │
├─┼─────┼─────┼─────────┤
│02│徐豫新    │585/10000 │1,263元           │
├─┼─────┼─────┼─────────┤
│03│吳文的    │1558/10000│3,363元           │
├─┼─────┼─────┼─────────┤
│04│吳明州    │1558/10000│3,363元           │
├─┼─────┼─────┼─────────┤
│05│吳文    │1558/10000│3,363元           │
├─┼─────┼─────┼─────────┤
│06│吳振吉    │1039/10000│2,243元           │
├─┼─────┼─────┼─────────┤
│07│吳國治    │259/10000 │559元             │
├─┼─────┼─────┼─────────┤
│08│吳政融    │260/10000 │561元             │
├─┼─────┼─────┼─────────┤
│09│吳國裕    │260/10000 │561元             │
├─┼─────┼─────┼─────────┤
│10│吳國賢    │260/10000 │561元             │
├─┼─────┼─────┼─────────┤
│11│吳國太    │1039/10000│2,243元           │
├─┼─────┼─────┼─────────┤
│13│吳科穆    │1039/10000│2,242元           │
└─┴─────┴─────┴─────────┘

司法院資訊處製作；財團法人民間司法改革基金會備份。
